【裁判字號】    92,上易,353
【裁判日期】    920522
【裁判案由】    銀行法
【裁判全文】
臺灣高等法院臺南分院刑事判決              九十二年度上易字第三五三號    Ｇ
      上  訴  人  臺灣嘉義地方法院檢察署檢察官
      被      告  甲  ○  ○
      選任辯護人  黃  曜  春
右列上訴人因被告違反銀行法案件，不服臺灣嘉義地方法院九十年度易字第七四二號
中華民國九十二年三月二十日第一審判決（起訴案號：臺灣嘉義地方法院檢察署九十
年度偵字第五二七Ｏ號），提起上訴，本院判決如左：
      主      文
上訴駁回。
      理      由
一、公訴意旨略以：被告甲○○係嘉義縣民雄鄉農會總幹事，為辦理該農會信用部授
    信最後決定權之負責人，明知銀行不得對本行負責人、職員或主要股東，或對與
    本行負責人或辦理授信之職員有利害關係者，為無擔保授信及銀行負責人、職員
    或主要股東，或對與本行負責人或辦理授信之職員有利害關係者為擔保授信，應
    有十足擔保。及依財政部八十八年八月二日台財融字第八八二六二四二四號函示
    ：「授信案件到期擬換單（展期）時，即為新授信案件，應根據貸款戶現況覈實
    辦理徵信，其提供之擔保品重估後之價值未達擬授信之額度者，應改列為無擔保
    授信，其不符無擔保授信條件者，則應要求貸款戶增提擔保品或收回部分貸款後
    始得展延之。」詎其竟基於概括之犯意，分別於民國（下同）八十九年二月十五
    日及同年三月三十日辦理該農會常務監事賴文星之二筆一般擔保放款新台幣（下
    同）二百二十九萬元及一百六十九萬元展期案時，明知賴文星所提供之擔保品即
    嘉義縣民雄鄉○○○段四十三號土地，於八十九年二月十四日經重新鑑價後，放
    款值僅為五百四十五萬二千九百二十元，遠低於所欠貸款總額一千一百九十八萬
    元（另有三筆貸款各一百萬元、一百萬元、六百萬元尚未到期），故該二筆展期
    案應列為無擔保授信，而賴文星係常務監事，依銀行法施行細則第三條第二項規
    定，涉及農會信用部業務時亦為負責人，對之不得為無擔保授信，為擔保授信則
    應有十足擔保，然甲○○竟違反上開規定對賴文星之上開二筆展期案，於未增提
    擔保品，亦未有十足擔保，且僅各收回一萬元之情形下，即准予展期。嗣經中央
    存款保險公司對該農會辦理一般業務檢查始查知上情；因認被告甲○○所為，係
    違反銀行法第三十二條第一項、第三十三條第一項之規定，應依同法第一百二十
    七條之一第一項處罰云云。
二、按犯罪事實應依證據認定之，無證據不得推定其犯罪事實；又不能證明被告犯罪
    或其行為不罰者，應諭知無罪之判決；刑事訴訟法第一百五十四條、第三百零一
    條第一項分別定有明文；次按行為之處罰，以行為時之法律有明文規定者，為限
    ，係刑法第一條明文揭諸之「罪刑法定原則」。而犯罪事實之認定，應憑真實之
    證據，倘證據是否真實尚欠明確，自難以擬制推測之方法，為其判斷之基礎；又
    認定犯罪事實之證據係指足以認定被告確有犯罪行為之積極證據而言，該項證據
    自須適合於被告犯罪事實之認定，始得採為斷罪資料，最高法院五十三年臺上字
    第六五六號、二十九年上字第三一０五號著有判例可資參照。且刑事訴訟上證明
    之資料，無論其為直接或間接證據，均須達於通常一般之人均不致有所懷疑，而
    得確信其為真實之程度，始得據為有罪之認定，若其關於被告是否犯罪之證明未
    能達此程度，而有合理懷疑之存在，致使無從形成有罪之確信，根據「罪證有疑
    ，利於被告」之證據法則，即不得遽為不利被告之認定，亦有最高法院七十六年
    度臺上字第四九八六號判例可稽。
三、公訴意旨認被告甲○○涉犯前開罪嫌係以（一）被告甲○○自承自八十八年七月
    十五日接任民雄鄉農會總幹事乙職，而該農會之常務監事賴文星之上開二筆借款
    展期案，係在八十九年二月十五日、三月三十日，已距被告甲○○就任達七月之
    久，其焉能不知法律之規定。（二）被告甲○○亦自承其審核賴文星借款展期案
    時，曾要求賴文星提出其他擔保品，足徵被告甲○○當知依規定賴文星應提出其
    他擔保品，始可展期，已至為灼然。（三）被告甲○○自承對該農會之常務監事
    賴文星之上開二筆展期案，於未增提擔保品，亦未有十足擔保，且僅各收回一萬
    元之情形下，即准予展期等事實不諱，核與證人賴文星、周有聯到庭陳述情節相
    符，復有中央存款保險公司八十九年度之檢查報告摘要、財政部八十八年八月二
    日台財融字第八八二六二四二四號函文及賴文星之借款申請書、民雄鄉農會之放
    款批覆書、不動產調查表、放款審議小組審議紀錄、切結書等附卷足資佐證，顯
    見被告違反銀行法之規定，已至為明確。縱認被告所辯為降低農會逾放比例，才
    准予展期云云，無仍解於犯罪之成立，為其論據。
四、訊據被告甲○○堅詞否認有何違反銀行法之犯行，辯稱：公訴意旨所指對賴文星
    之二筆展期案，其中僅有八十九年二月十五日二百二十九萬元之展期案為其所批
    准；又其之所以在賴文星未增提擔保品，亦未有十足擔保，僅收回一萬元之情形
    下，准予展期，係依嘉義縣民雄鄉農會貸放款實務辦理，為避免提高農會逾放比
    不得不然，其不知賴文星為常務監事應有十足擔保法律之規定等語。經查：
    （一）關於八十九年三月三十日一百六十九萬元展期案部分：
          （I）按銀行法第一百二十七條之一所謂「其行為負責人」，係指實際上
                之最後決定權人；就本案而言，農會總幹事固為農會貸放款業務之
                法定最後決定權人，但係以實際行使農會總幹事職權之人為最後決
                定權人，非指「職務名稱」為總幹事之人而言；簡言之，農會總幹
                事自己批准、決行之事項，總幹事個人固為最後決定權人無疑，但
                於總幹事出缺、出差、請假或因其他法定事由，事實上無法行使總
                幹事職權時，則所稱「最後決定權人」，當係指事實上代行總幹事
                職權之人而言。
          （II）公訴意旨所指賴文星貸款案八十九年三月三十日一百六十九萬元之
                展期案，其最後決定之人即批准之人為民雄鄉農會秘書周有聯之情
                ，業據證人周有聯分別於偵查及原審證述明確（詳發查卷第二五頁
                、原審卷一第三八頁、原審卷二第十二頁），且有放款批覆書一件
                附卷可稽（詳發查卷第八八頁），足見八十九年三月三十日之展期
                案「最後決定權人」為代行總幹事職務之農會秘書周有聯，被告就
                此部分之展期案既未參與，亦非最終批示之人，自難僅因其為該農
                會總幹事即認此部分批准之責任亦應由被告負擔；參以本案移送機
                關即主管機關財政部台財融（六）第九０七０一九五七號函意旨（
                詳發查卷第三頁）亦認此部分展期案之最後決定權人為秘書，是公
                訴意旨認被告就此部分亦應負最後決定權人之責，容屬誤會。
    （二）關於八十九年二月十五日二百二十九萬元之展期案部分：
          （I）按銀行法第三十二條第一項所定「銀行不得對其持有實收資本總額
                百分之三以上之企業，或本行負責人、職員、或主要股東，或對與
                本行負責人或辦理授信之職員有利害關係者，為無擔保授信。」及
                同法第三十三條第一項所定「銀行對其持有實收資本總額百分之五
                以上之企業，或本行負責人、職員、或主要股東，或對與本行負責
                人或辦理授信之職員有利害關係者為擔保授信，應有十足擔保。」
                均係就「授信」案而為規定，其立法目的在於避免銀行對於利害關
                係人之授信案任意降低徵信審查標準或私相授受而影響日後債權之
                實現，是規定對於利害關係人，銀行不得為無擔保授信，若為擔保
                授信，則需有十足之擔保，以確保債權得以實現；上開規範，課銀
                行承辦人、評估機制及決定權人於接受新授信案之聲請時，應確實
                審查，俾免日後債權無法實現。至若銀行授信時，業經承辦人、評
                估機制及決定權人實質審查均符合上開規範而准予授信，日後因市
                場因素致有擔保品價值降低而生擔保不足之情形，既非授信當時所
                得預見，自不得反推歸咎原先之授信決定。
          （II）經查，本案借款戶賴文星為民雄鄉農會常務監事之事實，業據被告
                陳明確，則依前揭銀行法之規定，民雄鄉農會不得對之為無擔保授
                信，若為擔保授信，應有十足之擔保，殆無疑義。惟查，賴文星係
                於八十三年間向民雄鄉農會申請貸款，並提供座落嘉義縣民雄鄉○
                ○○段四三地號土地設定（最高限額）抵押權供擔保（下稱系爭擔
                保品），系爭擔保品當時公告現值每平方公尺為六百二十元，評估
                總值為三千二百五十三萬八千元，扣除增值稅額後以九成放款，擔
                保放款總值為一千二百十四萬七千八百九十四元，經當時農會總幹
                事許建民批准貸款一千二百萬元，嗣陸續於八十五年三月二十日、
                八十六年三月十三日、八十七年三月七日、八十七年七月十六日及
                八十八年三月四日分五次向農會申請貸款二百三十萬元、一百七十
                萬元、一百萬元、一百萬元及六百萬元，借款到期日分別為八十八
                年三月二十日、八十九年三月十三日、九十年三月七日、九十年七
                月十六日及九十一年三月四日等事實，除據被告陳明在卷外，復有
                不動產調查表（詳發查卷第三三、三四頁）、放款審議小組審議記
                錄（詳發查卷第三五頁）、借款申請書、放款批覆書、放款申請書
                登錄單等件（詳發查卷第三六至六三頁）附卷可查，足見本案公訴
                意旨所指二次「展期」案，並非系爭擔保品最初經評估、批准所擔
                保之「新授信」，應無疑義。基上，民雄鄉農會對於該農會常務監
                事賴文星之貸款案，既設定有（最高限額）抵押權，自非無擔保授
                信；又系爭擔保品當時經評估之總價值為一千二百十四萬七千八百
                九十四元，而賴文星貸款總金額為一千二百萬元，堪認有十足之擔
                保，從而本授信案授信當時，自無違反銀行法第三十二條、第三十
                三條之規定，應可認定。
          （III）至公訴意旨認被告批准賴文星貸款展期之行為，亦屬違反銀行法第
                三十二條、第三十三條之行為，係以主管機關財政部八十八年八月
                二日台財融第八八二六二四二四號函所示：「授信案件到期擬換單
                （展期）時，即為新授信案」等語為主要依據。然按主管機關就主
                管法規所為之解釋，雖可作為該法規適用之參考，但若解釋之內容
                涉及刑事法律（處罰），則仍須符合刑法第一條「罪刑法定原則」
                ；詳言之，行為之處罰，以行為時之法律有明文規定者為限，行為
                人之行為欲課以刑事處罰，必須符合「明確性」原則，亦即必須處
                罰之犯罪構成要件明確、處罰之效果明確；又刑事法律所未規定處
                罰之行為，縱有不容於社會觀念之情事，但本於「類推禁止原則」
                ，不得擴充解釋刑事法律條文本身所不規定之事項，如此，方與罪
                刑法定原則無違。經查，本案公訴意旨所援引之銀行法第三十二條
                、第三十三條係就「新授信」案件而為規定，其規範內容並不包括
                「展期」案，此觀法文之內容即明，而公訴意旨認被告所為之「展
                期」決定，亦該當上開銀行法所定新授信之要件，係本於上開主管
                機關函文之解釋而得，已如前述，惟主管機關前開函文解釋之內容
                ，已逾越銀行法第三十二條、第三十三條法文之範圍，就刑事法律
                領域而言，顯違「罪刑法定原則」之「明確性原則」與「類推禁止
                原則」，本院因認不得據上開主管機關函文之內容而認定被告行為
                該當刑事犯罪。
          （Ⅳ）況依財政部九十年八月二十八日台財融（二）字第Ｚ○○○○○○
                ○○○號函亦揭示：「有關建議修正本部八十八年八月二日台財融
                字第八八二六二四二四號函關於金融機構對借款戶之授信案件到期
                擬換單（展期）時，必須辦理擔保品重估之規定乙節，按授信案件
到期擬辦理展期或續予授信時，根據授信戶現況辦理相關徵信作業
                （含擔保品重估），係為掌控授信風險之必要程序，就金融機構風
                險管理而言，仍有其需要。至於擔保品重估後之價值未達原授信額
                度時，因授信風險於原授信當時即已發生，如何處理始能確保債權
                ，仍請由金融機構依專業斟酌辦理」（附於原審卷一第十三頁），
                足見擔保品重估後之價值未達原授信額度時，由各金融機構依其專
                業處理以確保債權。參以嘉義縣政府八十八年六月十日八八民信字
                第二七三八號函釋內容：「受不動產不景氣的影響下，借戶原提供
                之擔保品經重新鑑價，若放款值不足，除要求借戶補足擔保品或清
                償不足金額外，倘借戶無法依前述方式辦理，為保障本會債權及防
                止新逾期放款產生，其不足部分以分期攤還方式收回。」（附於原
                審卷二第二十二頁）及嘉義縣民雄鄉農會放款實務第壹部分第九點
                第三小點亦規定：「借款人借款期限屆滿後，申請展（轉）期時，
                其原提供之擔保品經重新估價後，若放款值不足，貸放金額超逾放
                款值部分應補足擔保品或償還不足金額，無法依上述方式處理時，
                為保障本會債權，應評估借款人信用狀況及還款能力，其超逾放款
                值部分，除應償還部分本金外，餘以分期攤還方式收回，始可展延
                之。」（附於偵查卷第七十九頁至第八十二頁）準此，參以本件係
                展期案，銀行（農會）是否同意展期所考量之情形，與新貸款（新
                授信）案所考量之內容，必有事實上之不同；就本案而言，被告當
                時果不同意賴文星展期之申請，其結果將使賴文星之貸款案轉為催
                收案，又因當時系爭擔保品因市場價格波動，已不足擔保借款總金
                額，其結果必進而造成該農會呆帳、逾放比的提高，對農會而言，
                非但帳面呆帳及逾放比提高，事實上對於求償亦無幫助；相對而言
                ，本案被告決定同意賴文星展期同時，除農會帳面上避免立即產生
                呆帳、逾放比提高之形式利益效果，實質利益效果上，同意賴文星
                展期之條件係賴文星清償一萬元本金，同時付清積欠未付利息近八
    十萬元之事實，有被告所提民雄鄉農會放款支出傳票等件附卷可參
                （詳原審卷二第一一二至一二二頁），是就農會（信用部）之營運
                而言，被告當時同意賴文星貸款展期之決定，係得以確保該筆債權
                之方式，對農會自屬有益無害，況被告自承曾要求賴文星提供足夠
                擔保，然於賴文星無法提供之情形下，始依前揭放款實務及相關函
                釋規定，於各收回一萬元本金，其餘分期收回之方式准予展期，足
                證被告就本件展期案之決定係依上開「於無法補足擔保品或無法償
                還不足金額時，超逾放款值部分，除應償還部分本金外，餘以分期
                攤還方式收回」之規定處理，且本件展期案審議流程均係依照前揭
                放款實務及相關函釋作業，於審議過程中並未因賴文星之身分而有
                特殊待遇等情，業經證人即審議當時信用部主任劉明星、放款主辦
                何妙珍及負責賴文星展期案徵信人員翁麗華等人證述明確（詳原審
                卷二第七一至七四、八六、八七頁），凡此皆難認被告有何不法意
                識。
          （Ⅴ）至系爭擔保品事後發生不足擔保業已授信貸出之金額之結果，實係
                市場因素使然，被告擔任農會總幹事，就農會信用部業務，自係以
                避免立即產生呆帳，進而造成逾放比提高，而影響農會信用部之運
                作為首要考量；本案被告所為，尚難認與前開職責有何違背，公訴
                意旨認被告違反刑事法律，復係以法律明文以外之主管機關函文為
                依據，本院自難據此而為被告觸犯刑事法律之認定。
五、綜上所述，被告所為，或為不能證明被告犯罪（八十九年三月三十日展期部分）
    ，或為行為非刑事法律所處罰（八十九年二月十五日之展期案部分），原審因而
    適用刑事訴訟法第三百零一條第一項之規定，為被告無罪之諭知，本院核其認事
    用法，俱無不合。檢察官上訴意旨猶執前詞，指摘原判決不當，非有理由，應予
    駁回。
據上論斷，應依刑事訴訟法第三百六十八條，判決如主文。
本案經檢察官王碧霞到庭執行職務。
中    華    民    國      九十二      年      五      月      二十二    日
                                  臺灣高等法院臺南分院刑事第六庭
                                      審判長法官  楊    明    章
                                            法官  沈    揚    仁
                                            法官  戴    勝    利
右正本證明與原本無異。
不得上訴。
                                      法院書記官  吳    銘    添
中    華    民    國      九十二      年      五      月     二十三     日


司法院資訊處製作；財團法人民間司法改革基金會備份。
